【裁判字號】    96,家訴,94
【裁判日期】    970619
【裁判案由】    剩餘財產之差額平均分配
【裁判全文】
臺灣臺北地方法院民事判決              96年度家訴字第94號
原      告  丁○○
訴訟代理人  丙○○
            吳奎新律師
上  一  人
複  代理人  陳添信律師
被      告  乙○○
            甲○○
上  一  人
訴訟代理人  沈宏裕律師
複  代理人  余忠益律師
            曾郁智律師
            林士祺律師
            戊○○
上列當事人間請求剩餘財產之差額平均分配事件，本院於民國97
年6月5日言詞辯論終結，判決如下：
    主  文
兩造公同共有如附表一所示之土地及房屋應予分割，分割方法依
附表二所示比例為分別共有。
原告其餘之訴駁回。
訴訟費用由被告負擔四分之三，餘由原告負擔。
    事實及理由
甲、程序方面：
一、按，訴狀送達後，原告不得將原訴變更或追加他訴，然請求
    之基礎事實同一者或該訴訟標的對於數人必須合一確定時，
    追加其原非當事人之人為當事人者，不在此限，民事訴訟法
    第255條第1項第2款、第5款定有明文。查，原告原起訴請求
    就被繼承人林成槐死亡後之剩餘財產關於不動產部分即被繼
    承人林成槐所有坐落臺北市○○區○○段6小段672地號（面
    積52平方公尺，應有部分四分之一）、672 之1 地號（面積
    100 平方公尺，應有部分四分之一）土地及其上建物即門牌
    號碼臺北市○○區○○里○ 鄰○○路○ 段184 巷36號3 樓（
    面積110.86平方公尺，應有部分全部，下稱系爭不動產）平
    均分配，並請求被告甲○○應協同原告辦理繼承登記。嗣因
    辦理繼承登記應就被繼承人林成槐之全體繼承人必須合一確
    定，而於民國96年7 月5 日追加繼承人乙○○為被告，請求
    被告甲○○、乙○○應協同原告辦理系爭不動產之繼承登記
    ，並分割登記為原告應有部分六分之四，被告甲○○、乙○
    ○應有部分各為六分之一。查，原告之請求均係依民法第
    1030 條 之1 規定，請求分配被繼承人林成槐之剩餘財產，
    主要爭點共通，是原告請求之基礎事實同一，且本件訴訟標
    的對於兩造必須合一確定，依首揭規定及說明，原告所為訴
    之追加，應予准許。
二、次按，「被繼承人在臺灣地區之遺產，由大陸地區人民依法
    繼承者，其所得財產總額，每人不得逾新臺幣二百萬元。超
    過部分，歸屬臺灣地區同為繼承之人；臺灣地區無同為繼承
    之人者，歸屬臺灣地區後順序之繼承人；臺灣地區無繼承人
    者，歸屬國庫。」、「第一項遺產中，有以不動產為標的者
    ，應將大陸地區繼承人之繼承權利折算為價額。但其為臺灣
    地區繼承人賴以居住之不動產者，大陸地區繼承人不得繼承
    之，於定大陸地區繼承人應得部分時，其價額不計入遺產總
    額。」臺灣與大陸地區人民關係條例第67條第1項、第4項分
    別定有明文。經查，被繼承人林成槐死亡後，其繼承人應有
    原告、被告甲○○、被告乙○○及訴外人林晚霞、原告訴訟
    代理人丙○○等5 人，有被繼承人林成槐繼承系統表（見本
    院卷第18頁）在卷可稽。然因林晚霞、丙○○為大陸地區人
    民，且系爭不動產為原告唯一住居所，為兩造所不爭執，依
    上開規定，大陸地區之繼承人即林晚霞、丙○○不得繼承，
    則就系爭不動產僅原告及被告甲○○、乙○○得為繼承，合
    先敘明。
乙、實體方面：
一、原告主張：原告為被繼承人林成槐之配偶，雙方之財產適用
    夫妻法定財產制，被繼承人林成槐於96年2 月22日死亡，原
    告與被告為繼承人，而被繼承人林成槐死亡後並無任何負債
    ，至於所遺留之剩餘財產，就如附表三所示之現金、存款及
    其他動產部分兩造已達成協議分配，然就系爭不動產部分兩
    造則尚未分配。又因死亡亦屬夫妻法定財產制關係消滅之原
    因，爰依民法第1030條之1 請求就系爭不動產為剩餘財產分
    配，並依民法第1147條、第1164條規定請求被告甲○○、乙
    ○○協同辦理繼承登記及辦理遺產分割，由原告就上開不動
    產權利範圍為應有部分六分之四，被告甲○○、乙○○應有
    部分則各為6 分之1 等語。並聲明：被告甲○○、乙○○應
    協同原告就被繼承人林成槐所有坐落臺北市○○區○○段6
    小段672 地號（面積52平方公尺，應有部分四分之一）、
    672 之1 地號（面積100 平方公尺，應有部分四分之一）土
    地及其上建物即門牌號碼臺北市○○區○○里○ 鄰○○路○
    段184 巷6 號3 樓（面積110.86平方公尺，應有部分全部）
    辦理繼承登記，並分割登記為原告應有部分六分之四，被告
    甲○○、乙○○應有部分各為六分之一。
二、被告甲○○、乙○○則以：原告（又名劉詠雨）係被繼承人
    即渠等之父親林成槐於大陸地區之原配偶，林成槐來臺灣後
    ，於48年9 月26日與訴外人即渠等之母親曾桂英結婚，而系
    爭不動產雖係林成槐於69年1 月7 日所購買，然已贈與並登
    記予曾桂英，嗣因曾桂英於81年間死亡，系爭不動產始再登
    記予林成槐，核屬林成槐無償取得之財產，依民法第1030條
    之1 第1 項規定應非屬原告與林成槐間婚姻關係存續中之剩
    餘財產。再者，原告係於83年間始來臺灣，在此之前原告與
    林成槐並無婚姻關係，是應以84年以後林成槐與原告共同經
    營家庭所取得之財產，始屬於原告與林成槐間婚姻關係存續
    中之剩餘財產。況，系爭不動產係渠等父親林成槐與母親曾
    桂英共同協力、辛苦努力所購買，原告就此並無任何貢獻，
    苟原告得平均分配，顯失公平，爰依民法第1030條之1 第2
    項規定，請求免除原告之分配額。又原告於法定財產制關係
    消滅即被繼承人林成槐死亡時，於臺灣新光商業銀行城內分
    行尚有存款新臺幣（以下同）582,724 元、另臺北成功郵局
    則有存款214,071 元，合計796,795 元，亦應納入與林成槐
    之剩餘財產而為計算，則原告與林成槐之剩餘財產差額不應
    大於系爭不動產價值扣除796,795 元之餘額，且原告並應舉
    證在大陸地區並無其他財產等語，資為抗辯。並聲明：原告
    之訴駁回。
三、兩造所不爭執之事證：
 (一) 原告（又名劉詠雨）為被繼承人林成槐於大陸地區之原配偶
    ，於83年間來臺灣，雙方之財產適用夫妻法定財產制，被繼
    承人林成槐於96年2 月22日死亡乙情，有被繼承人林成槐之
    死亡證明書、原告與被繼承人林成槐夫妻關係公證書、戶籍
    謄本等件（見本院卷第5 頁至第6 頁、第22頁至第23頁）可
    稽。
 (二) 而被繼承人林成槐死亡後並無任何負債，至於所遺留之財產
    ，就如附表三所示之現金及存款部分兩造已達成協議分配，
    僅就系爭不動產部分兩造則尚未分配等情，有財政部國稅局
    會同開啟保管箱財產清冊、遺產分割協議書等件（見本院卷
    第13頁、第17頁）可憑，且為被告甲○○所不爭執（見本院
    卷第268頁）。
 (三) 被繼承人林成槐來臺灣後，於48年9月26日即與訴外人即被
    告等之母親曾桂英結婚，系爭不動產係被繼承人林成槐於69
    年1月7日向訴外人鄭榮發所購買，然登記於訴外人曾桂英名
    下，嗣訴外人曾桂英於81年10月25日死亡，而系爭不動產於
    81 年10 月25日以夫妻聯合財產更名登記為由登記予被繼承
    人林成槐乙節，有系爭不動產查詢清單、異動資料、土地登
    記謄本及建物登記謄本、戶籍資料件（見本院卷第9 頁至第
    12頁、第104 頁至第158 頁、第55頁至第56頁、第77、84頁
    ）在卷可佐，且為被告所不爭執（見本院卷第170 頁）。
 (四) 以上各情，為兩造所不爭執，堪信為真實
四、至原告主張因死亡亦屬夫妻法定財產制關係消滅之原因，其
    得依民法第1030條之1請求就系爭不動產為剩餘財產分配，
    並請求被告甲○○、乙○○協同辦理繼承登記及辦理遺產分
    割，而由原告就上開不動產權利範圍為應有部分六分之四，
    被告甲○○、乙○○應有部分則各為六分之一等語，則為被
    告所否認，並以前揭情詞置辯。是本件兩造所爭執者厥為:
    (一)原告依民法第1030條之1之規定，請求分配原告與被繼承
    人林成槐之夫妻剩餘財產即系爭不動產，有無理由？是否顯
    失公平？(二)原告依民法第1147條、第1164條規定請求被告甲
    ○○、乙○○協同辦理繼承登記，並辦理遺產分割登記，由
    原告就上開不動產權利範圍為應有部分六分之四，被告甲○
    ○、乙○○應有部分則各為六分之一有無理由？茲分述如下
    ：
 (一) 原告依民法第1030條之1之規定，請求分配原告與被繼承人
    林成槐之夫妻剩餘財產即系爭不動產，有無理由？是否顯
    失公平？
 1、按臺灣地區與大陸地區人民關係條例第64條規定：「夫妻因
    一方在臺灣地區，一方在大陸地區，不能同居，而一方於74
    年6月4日以前重婚者，利害關係人不得聲請撤銷；其於74年
    6月5日以後76年11月1日以前重婚者，該後婚視為有效。前
    項情形，如夫妻雙方均重婚者，於後婚者重婚之日起，原婚
    姻關係消滅。」。依上開規定，夫妻一方在臺灣地區，一方
    在大陸地區，不能同居，除雙方均於76年11月1 日以前重婚
    ，原婚姻關係自後婚者重婚之日起消滅外，原婚姻關係仍屬
    有效存在。本件原告（又名劉詠雨）為被繼承人林成槐於大
    陸地區之原配偶，於大陸地區淪陷時，並未隨林成槐來臺，
    林成槐因認原告已死亡，誤申報原配偶劉詠雨（歿），且於
    48年9 月26日在臺灣與訴外人曾桂英再婚，爾後曾桂英於81
    年10月25日死亡，原告始於83年11月20日來臺，並更正戶籍
    登記為配偶劉詠雨（存），有被繼承人林成槐戶籍謄本（見
    本院卷第5 頁）在卷可按。足見，原告與被繼承人林成槐於
    大陸地區之原配偶劉詠雨實係同一人，且原告於大陸地區並
    未重婚，參酌上開規定意旨，原告與被繼承人林成槐間之原
    婚姻關係，於被繼承人死亡前，均仍繼續存在，原告確屬被
    繼承人林成槐之配偶，不受被繼承人林成槐另於臺灣與曾桂
    英結婚之影響。是被告等人辯稱原告係於83年間始來臺灣，
    在此之前原告與林成槐並無婚姻關係，是應以84年以後林成
    槐與原告共同經營家庭所取得之財產，始屬於原告與林成槐
    間婚姻關係存續中之剩餘財產云云，顯屬誤會。
 2、次按，法定財產制關係消滅時，夫或妻現存之婚後財產，扣
    除婚姻關係存續中所負債務後，如有剩餘，其雙方剩餘財產
    之差額，應平均分配，民法第1030條之1第1項本文定有明文
    。而婚姻因配偶一方死亡、離婚而解消，法定財產制因此而
    消滅（戴炎輝、戴東雄，親屬法第218至219頁參照）。又所
    謂「雙方剩餘財產之差額，應平均分配」，係指婚姻關係存
    續中，夫妻各自取得而現存之財產，扣除婚姻關係存續中所
    負債務及因繼承或其他無償取得之財產，計算出夫妻各自之
    剩餘財產，再比較其剩餘財產之多寡，算定其差額，剩餘財
    產較少之一方即得向剩餘財產較多之他方，請求分配差額之
    二分之一（最高法院89年度臺上字第1861號判決參照）。
 3、再按，民法第1030條之1第1項本文雖於74年6月3日公布、同
    年月5日施行：「聯合財產關係消滅時，夫或妻於婚姻關係
    存續中所取得而現存之原有財產，扣除婚姻關係存續中所負
    債務後，如有剩餘，其雙方剩餘財產之差額應平均分配。」
    而同時公布、施行之民法親屬編施行法第1條後段規定：「
    關於親屬之事件，其在民法親屬編修正前發生者，除該施行
    法有特別規定外，不適用修正後之規定。」，揭示法律不溯
    及既往之原則。然司法院大法官釋字第620號解釋載明：「
    夫妻於上開民法第1030條之1增訂前結婚，並適用聯合財產
    制，其聯合財產關係因配偶一方死亡而消滅者，如該聯合財
    產關係消滅之事實，發生於74年6月3日增訂民法第1030條之
    於同年月5日生效之後時，則適用消滅時有效之增訂民法第
    1030條之1規定之結果，除因繼承或其他無償取得者外，凡
    夫妻於婚姻關係存續中取得，而於聯合財產關係消滅時現存
    之原有財產，並不區分此類財產取得於74年6月4日之前或同
    年月5日之後，均屬剩餘財產差額分配請求權之計算範圍。
    」等語。準此，夫妻剩餘財產之計算不以在74年6月5日後婚
    姻關係存續中取得之夫妻財產為限。查，本件原告與被繼承
    人林成槐之夫妻財產關係，係於96年2月22日繼承人林成槐
    死亡時始消滅，揆諸前開說明，仍應適用91年6月26日修正
    現行有效之民法第1030條之1規定，除因繼承或其他無償取
    得者及慰撫金外，凡夫妻於婚姻關係存續中取得，而於夫妻
    財產關係消滅時之婚後財產，扣除婚姻關係存續中所負債務
    後，均屬剩餘財產差額分配請求權之計算範圍。
 4、又所謂原有財產、婚後財產，相關之民法第1017條先後於74
    年6月3日、91年6月26日修正。74年6月3日修正前之民法第
    1017條規定：「聯合財產中，妻於結婚時所有之財產，及婚
    姻關係存續中因繼承或其他無償取得之財產，為妻之原有財
    產，保有其所有權。聯合財產中夫之原有財產及不屬於妻之
    原有財產之部分，為夫所有。由妻之原有財產所生之孳息，
    其所有權歸屬於夫。」。於74年6月3日修正為：「聯合財產
    中，夫或妻於結婚時所有之財產，及婚姻關係存續中取得之
    財產，為夫或妻之原有財產，各保有其所有權。聯合財產中
    ，不能證明為夫或妻所有之財產，推定為夫妻共有之原有財
    產。」。而於91年6月26日再修正為：「夫或妻之財產分為
    婚前財產與婚後財產，由夫妻各自所有。不能證明為婚前或
    婚後財產者，推定為婚後財產；不能證明為夫或妻所有之財
    產，推定為夫妻共有。夫或妻婚前財產，於婚姻關係存續中
    所生之孳息，視為婚後財產。夫妻以契約訂立夫妻財產制後
    ，於婚姻關係存續中改用法定財產制者，其改用前之財產視
    為婚前財產。」。查，本件被繼承人林成槐與訴外人曾桂英
    係於91年民法親屬編修正前結婚，為適用夫妻聯合財產制之
    夫妻，而系爭不動產係被繼承人林成槐於69年1 月7 日向訴
    外人鄭榮發所購買乙節，已如前述。依當時有效即前述74
    年6 月3 日修正前之民法第1017條規定，雖系爭不動產登記
    於訴外人曾桂英名下，仍應推定為被繼承人林成槐所有。至
    被告等人辯稱系爭不動產雖係林成槐於69年1 月7 日所購買
    ，然已贈與並登記予曾桂英，嗣因曾桂英於81年間死亡，系
    爭不動產始再登記予林成槐，核屬林成槐無償取得之財產，
    依民法第1030條之1 第1 項規定應非屬原告與林成槐間婚姻
    關係存續中之剩餘財產云云。惟查，被告等對於訴外人曾桂
    英當時僅為家庭主婦，並無足夠經濟能力購買系爭不動產乙
    節，並不爭執，再審諸系爭不動產之土地登記簿所載，81年
    間系爭不動產登記予被繼承人林成槐，原因為夫妻聯合財產
    更名，而非繼承乙情（見本院卷第113 頁至第114 頁），益
    徵系爭不動產本為被繼承人林成槐所購買僅係借名登記予訴
    外人曾桂英，而於81年間再回復登記予被繼承人林成槐，且
    被告等復未能舉證證明被繼承人確有將系爭不動產贈與訴外
    人曾桂英之事實，尚難遽認系爭不動產為被繼承人林成槐無
    償取得之財產，是被告等前開所辯，自難信憑。
 5、至被告等復辯稱原告於法定財產制關係消滅即被繼承人林成
    槐死亡時，於臺灣新光商業銀行城內分行尚有582,724元、
    另臺北成功郵局則有214,071元，合計796,795元，亦應納入
    與林成槐之剩餘財產而為計算，則原告與林成槐之剩餘財產
    差額不應大於系爭不動產價值扣除796,795元之餘額，且原
    告並應舉證在大陸地區並無其他財產云云。惟查，原告主張
    前開臺灣新光商業銀行城內分行之存款，係被繼承人林成槐
    所有如附表三編號2所示之遺產，業經繼承人全體協議分割
    ，至郵局存款中的18萬元係被繼承人林成槐於95年間匯與原
    告，作為原告之生活費用，其餘部分則屬老人年金，均屬於
    無償取得，且伊於大陸地區亦無其他財產等語，核諸原告於
    臺灣新光商業銀行城內分行之帳戶交易明細95年12月12日之
    餘額為579,092元（見本院卷第223頁），與如附表三編號2
    所示之遺產之金額相符，並有前開遺產分割協議書、臺灣新
    光商業銀行城內分行之帳戶交易明細臺北成功郵局之帳戶儲
    金簿、財團法人海峽交流基金會及公證書、匯款單等件（見
    本院卷第17頁、第222頁至第225頁、第242第249頁）在卷可
    憑。再衡諸被告甲○○亦陳稱：「其實，所有的遺產都已分
    配完成，只有剩下系爭不動產還有爭執而已。」等語（見本
    院卷第268 頁），應認前開原告於臺灣新光商業銀行城內分
    行之存款，業經繼承人全體協議分割，郵局存款中的18萬元
    係被繼承人林成槐匯與原告，作為原告之生活費用，其餘部
    分則屬老人年金，均屬於無償取得，且原告於大陸地區亦無
    其他不動產等情，亦有原告所提中華人民共和國浙江省溫州
    市中信公證處公證書及財團法人海峽交流基金會驗證書為證
    （見本院卷第243 至246 頁），堪可採信，則被告前開所辯
    ，顯不可採。
 6、惟按，本件原告依民法第1030條之1第1項規定，請求平均分
    配系爭不動產，顯失公平：
  按，法定財產制關係消滅時，夫或妻現存之婚後財產，扣除
    婚姻關係存續中所負債務後，如有剩餘財產之差額，應平均
    分配，依前項規定，平均分配顯失公平者，法院得調整或免
    除其分配額，民法第1030條之1第1、2項定有明文。承上所
    述，原告固可依民法第1030條之1第1項規定請求剩餘財產分
    配，即先分得系爭不動產權利範圍應有部分二分之一，再就
    所餘權利範圍應有部分二分之一部分，與被告等人共同繼承
    。然衡諸剩餘財產分配請求權之立法旨趣，在於評價、肯定
    夫妻家事勞動之辛勞及價值，認為一方在家操持家務，教養
    子女，備極辛勞，他方得無後顧之憂，專心發展事業，其因
    此所增加之財產，不能不歸功於一方之協力，故規定於法定
    財產制關係消滅時，使夫妻因家事勞動辛勞或其他協力之貢
    獻之一方，得有平均分配他方配偶於婚姻關係存續中增加之
    財產之權利，以期公平，著重在家務管理對於婚姻生活之貢
    獻。
  經查，原告為被繼承人於大陸地區之原配偶，於83年間始來
    臺灣，與被繼承人共同經營生活，雖原告於大陸地區期間，
    亦有協助照顧被繼承人林成槐之父親，備極辛勞，然被繼承
    人來臺灣後於48年9月26日即與訴外人曾桂英結婚，而系爭
    不動產係被繼承人林成槐與訴外人曾桂英於臺灣共同協力、
    辛苦努力所購買，且衡諸被繼承人林成槐當時隻身來臺，若
    非訴外人與之共同奮鬥、相互鼓勵，並操持家務，教養被告
    等人，使被繼承人林成槐無後顧之憂，尚難能有所成，是苟
    認為原告得平均分配，無異全然抹煞訴外人曾桂英之辛勞，
    故本院因認原告請求平均分配，顯失公平，應調整為原告依
    民法第1030條之1之第1項之規定僅得請求分配系爭不動產權
    利範圍應有部分四分之一。
 (二) 原告依民法第1147條、第1164條規定請求被告甲○○、乙○
    ○協同辦理繼承登記，並辦理遺產分割登記，由原告就上開
    不動產權利範圍為應有部分六分之四，被告甲○○、乙○○
    應有部分則各為六分之一有無理由？
 1、原告請求被告被告甲○○、乙○○偕同辦理繼承登記，欠缺
    權利保護要件：
  按依民法第1151條規定：繼承人有數人時，在分割遺產前，
    各繼承人對於遺產全部為公同共有。至於土地之繼承登記，
    依照土地法第73條規定，得由任何繼承人為全體繼承人聲請
    之，原毋庸為裁判上之請求。又依土地登記規則第120條規
    定，繼承之土地原則上應申請為公同共有之登記，其經繼承
    人全體之同意者，始得申請為分別共有之登記，最高法院69
    年臺上字第1166號亦著有判例。是不動產之繼承登記，得由
    任何繼承人為全體繼承人聲請之，除經繼承人全體同意，得
    申請為分別共有之登記外，均應申請全體同意，得申請為分
    別共有之登記外，均應申請為公同共有之登記，故繼承人請
    求他繼承人協同辦理不動產繼承登記，難認有保護之必要，
    不應准許（最高法院88年度臺上字第1053號判決參照）。
  承上所述，原告就系爭不動產本得逕為全體繼承人申請繼承
    登記，今原告請求被告等協同辦理繼承登記，揆諸前揭規定
    及說明，難認有保護之必要，不應准許。
 2、至原告依民法第1164條規定請求被告甲○○、乙○○辦理遺
    產分割登記，由原告就上開不動產權利範圍為應有部分六分
    之四，被告甲○○、乙○○應有部分則各為六分之一部分：
  按，繼承，因被繼承人死亡而開始；繼承人得隨時請求分割
    遺產。但法律另有規定或契約另有訂定者，不在此限。民法
    第1147條、第1164條分別定有明文。又按，因繼承，於登記
    前已取得不動產物權者，非經登記，不得處分其物權，民法
    第759條定有明文。又將公同共有物之公同共有權利，變更
    為分別共有，其共有之性質已有變更，屬於處分行為之一種
    ，故除依土地登記規則第120條第1項規定得由公同共有人全
    體同意，逕為分別共有登記外，依民法第759條之規定，非
    經辦理公同共有之繼承登記不得為之（最高法院91年度臺上
    字第1754號判決參照）。準此，分割不動產之遺產屬處分行
    為之一種，於辦理繼承登記前，不得請求分割遺產，合先敘
    明。
  經查，本件請求被告被告甲○○、乙○○協同辦理繼承登記
    雖難認有保護之必要，不應准許，惟兩造實際上就系爭不動
    產業已為繼承登記乙情，有臺北市大安地政事務所96年8月
    30 日函及所附之系爭不動產異動索引、登記簿謄本及土地
    登記申請書等件（見本院卷第104頁至第158頁）在卷可憑。
    且兩造就被繼承人林成槐死亡後所遺留之財產，如附表三所
    示之現金及存款部分兩造已達成協議分割，本件僅係就系爭
    不動產部分請求分割，而系爭不動產僅原告及被告甲○○、
    乙○○得為繼承，為共同繼承人等節，已如前述。是原告依
    民法第1164條規定，請求判令就系爭不動產為分割，即屬有
    據。惟查，誠如上述，原告依民法第1030條之1之第1項之規
    定僅得請求分配系爭不動產權利範圍應有部分四分之一，所
    餘應有部分四分之三部分，則由兩造共同繼承，從而，原告
    依民法第1164條規定請求就系爭不動產判命遺產分割，分割
    方法應由原告及被告被告甲○○、乙○○就上開不動產權利
    範圍各為應有部分四分之一（計算式：3/4×1/3＝1/4），
    而原告所繼承部分再加計前述剩餘財產分配之應有部分四分
    之一部分，合計權利範圍為應有部分二分之一，故兩造就系
    爭不動產即應依原告為權利範圍二分之一，被告被告甲○○
    、乙○○各為四分之一之比例分別共有。
五、綜上所陳，原告起訴依民法第1030條之1請求就系爭不動產
    為剩餘財產分配，並依民法第1164條規定請求就系爭不動產
    判命分割，由原告就上開不動產權利範圍為應有部分二分之
    一，被告甲○○、乙○○應有部分則各為四分之一部分，為
    由理由，應予准許。逾此範圍，則無理由，應予駁回。
六、至兩造其餘之攻擊或防禦方法，及未經援用之證據，經本院
    斟酌後，認為均不足以影響本判決之結果，自無逐一詳予論
    駁之必要，併此敘明。
七、據上論結，本件原告之訴一部有理由，一部無理由，爰依民
    事訴訟法第79條、第85條第1項，判決如主文。
中    華    民    國    97    年     6    月    19    日
                  家事法庭    法   官     李慈惠
以上正本係照原本作成。
如對本判決上訴，須於判決送達後20日內向本院提出上訴狀。
中    華    民    國    97    年    6     月    19    日
                              書記官      楊振宗
附表一：
  房屋：臺北市○○區○○段6小段624建號。門牌號碼：臺北市
        大安區○○里○鄰○○路○段184巷6號3樓（即改編前臺
        北市○○區○○里○鄰○○○路○段67巷3弄11號3樓），
        總面積110.86平方公尺（層次面積：三層97.76平方公
        尺、陽台13.10平方公尺），應有部分全部。
  土地：臺北市○○區○○段6小段672地號建地，面積52平方公
        尺，應有部分四分之一。
        臺北市○○區○○段6小段672地號建地，672之1地號建
        地面積100平方公尺，應有部分四分之一。
附表二：兩造分別共有系爭不動產之比例：
        原告：權利範圍為應有部分二分之一。
        被告甲○○：權利範圍為應有部分四分之一。
        被告乙○○：權利範圍為應有部分四分之一。
附表三
┌─┬───┬──────┬──────┬────────┬────┐
│編│ 財產 │ 名      稱 │財 產 數 量 │ 繼  承  之 人  │ 備 註  │
│號│ 種類 │            │            │                │        │
├─┼───┼──────┼──────┼────────┼────┤
│1 │ 存款 │臺灣企銀    │54,884元    │ 丁○○繼承     │        │
├─┼───┼──────┼──────┼────────┼────┤
│2 │ 存款 │新光商業銀行│579,092元   │ 丁○○繼承     │        │
├─┼───┼──────┼──────┼────────┼────┤
│3 │ 存款 │郵政儲金臺北│509,408元   │ 甲○○繼承     │        │
│  │      │成功郵局    │            │                │        │
├─┼───┼──────┼──────┼────────┼────┤
│4 │ 其他 │美金        │4,110元     │丁○○、甲○○、│        │
│  │      │            │            │乙○○、林晚霞、│        │
│  │      │            │            │丙○○平均繼承  │        │
├─┼───┼──────┼──────┼────────┼────┤
│5 │ 其他 │港幣        │20元        │丁○○、甲○○  │        │
│  │      │            │            │乙○○、林晚霞  │        │
│  │      │            │            │丙○○平均繼承  │        │
├─┼───┼──────┼──────┼────────┼────┤
│6 │ 其他 │黃金五兩    │11條        │丁○○、甲○○  │        │
│  │      │            │            │乙○○、林晚霞  │        │
│  │      │            │            │丙○○各繼承2條 │        │
│  │      │            │            │，餘1條兌換成現 │        │
│  │      │            │            │金再平均平分    │        │
├─┼───┼──────┼──────┼────────┼────┤
│7 │其他  │飾金        │1批         │由乙○○保管，待│        │
│  │      │            │            │兌換成現金再平均│        │
│  │      │            │            │平分            │        │
└─┴───┴──────┴──────┴────────┴────┘


司法院資訊處製作；財團法人民間司法改革基金會備份。
